臺灣高等法院刑事判決
111年度金上訴字第19號
上  訴  人  
即  被  告  蔡金發



上列上訴人因證券投資信託及顧問法案件，不服臺灣臺北地方法
院110年度金訴字第57號，中華民國111年2月11日第一審判決（
起訴案號：臺灣臺北地方檢察署110年度偵緝字第822號），提起
上訴，本院判決如下：
    主  文
原判決撤銷。
蔡金發犯證券投資信託及顧問法第一百零七條第一款之非法經營
全權委託投資業務罪，處有期徒刑肆月，併科罰金新臺幣壹佰貳
拾萬元，有期徒刑如易科罰金，以新臺幣壹仟元折算壹日，罰金
如易服勞役，以罰金總額與壹年之日數比例折算。緩刑貳年，緩
刑期間付保護管束，並應於本判決確定之日起壹年內，向檢察官
指定之政府機關、政府機構、行政法人、社區或其他符合公益目
的之機構或團體，提供陸拾小時之義務勞務。
    事  實
一、蔡金發非為經主管機關即金融監督管理委員會(下稱金管會)
    之許可，以經營證券投資信託為業之機構(即證券投資信託
    事業)，亦非為經主管機關許可，以經營證券投資顧問為業
    之機構 (即證券投資顧問事業) ，明知對客戶委任交付之委
    託投資資產，就有價證券之投資或交易為價值分析、投資判
    斷，並基於該投資判斷，為客戶執行投資或交易之業務，係
    屬全權委託投資業務，且經營全權委託投資業務，依法須由
    具備特定條件之證券投資信託事業或證券投資顧問事業向金
    管會申請核准，經金管會許可後始得營業。詎其於未具備上
    開特定條件及經金管會核准之情形下，竟為藉代客操作獲利
    ，基於非法經營有價證券全權委託投資業務之犯意，自民國
    107年3月間至同年5月止，受郭怡君之授權委託，利用郭怡
    君之大昌證券股份有限公司之證券帳戶，以其自己之價值分
    析、投資判斷，決定股票買賣標的、時間、數量及價格，反
    覆為郭怡君執行股票投資、交易，並約定若有獲利可取得二
    分之一作為報酬，若有虧損則由郭怡君自行承擔，而非法經
    營有價證券全權委託投資業務，期間並收取報酬共計新臺幣
    （下同）10萬3,300元。
二、案經法務部調查局新北市調查處移送臺灣臺北地方檢察署檢
    察官偵查起訴。
    理  由
一、證據能力：
  ㈠按被告以外之人於審判外之陳述，雖不符刑事訴訟法第159條
    之1至第159條之4之規定，而經當事人於審判程序同意作為
    證據，法院審酌該言詞陳述或書面陳述作成時之情況，認為
    適當者，亦得為證據。當事人、代理人或辯護人於法院調查
    證據時，知有第159條第1項不得為證據之情形，而未於言詞
    辯論終結前聲明異議者，視為有前項之同意，刑事訴訟法第
    159條之5定有明文。查本判決所引用下列各項被告以外之人
    於審判外之陳述部分，檢察官於準備程序均表示同意作為證
    據等語（見本院卷第62、63頁），而上訴人即被告蔡金發於
    言詞辯論終結前未聲明異議，本院審酌該等審判外言詞及書
    面陳述作成時之情況，並無不宜作為證據之情事，依上開規
    定，即得為證據。
  ㈡其餘資以認定本案犯罪事實之非供述證據，查無違反法定程
    序取得之情形，是依刑事訴訟法第158條之4規定反面解釋，
    亦具證據能力。　　
二、經查：前開事實業據被告坦承不諱（見本院卷第80頁），核
    與證人郭怡君於警詢、偵查中之證述相符（見偵卷第83至89
    、145至148頁），並有中國信託商業銀行股份有限公司108
    年1月31日中信銀字第00000000000000號函暨所附帳戶資料
    、通訊軟體對話擷圖、證券帳戶對帳單查詢手機畫面擷圖（
    見偵卷第7、11至13、19至33、37至39、41至57、105至123
    頁，原審卷第43至57頁）附卷可稽。足認被告前開出於任意
    性自白與事實相符，應堪採認。綜上所述，本件事證明確，
    被告犯行堪以認定，應予依法論科。
三、論罪：
  ㈠按證券投資信託及顧問法第5條第10款、同法第107條第1款之
    規定，所稱「經營」者，應指實際參與經營之人而言，不以
    經營營運而享有決策權力之負責人為限，亦不以所經營之事
    業體係屬法人之組織為必要。且刑法上所謂「業務」，係以
    事實上執行業務者為標準，指以反覆同種類之行為為目的之
    社會的活動而言；執行此項業務，縱令欠缺形式上之條件，
    仍無礙於業務之性質。因此不論該事業是否「專營」，亦不
    問經營是否需達「一定之規模」，均無礙其成立，否則，如
    以兼營或分時、分地接受特定人委託之方式經營，將出現管
    理及規範上之漏洞，反而無法有效達成立法管理之目的。又
    所謂委託，並不以接受多數人或不特定人委託為必要，即僅
    受一人之全權委託而為之執行投資或交易，仍足以成立本罪
    （最高法院103年度台上字第1070號判決意旨參照）。
  ㈡核被告所為，係犯證券投資信託及顧問法第107條第1款非法
    經營全權委託投資業務罪。
  ㈢又本罪立法目的在於健全證券投資信託及顧問業務之經營與
    發展，增進資產管理服務市場之整合管理，並保障投資。對
    於未經主管機關許可，非法經營該法所定全權委託投資業務
    者，其擾亂證券市場秩序及危害投資人權益之行為應予處罰
    。上開未經許可經營全權委託投資業務罪，屬集合犯之性質
    ，即凡於一定期間內接受客戶全權委託為客戶執行投資或交
    易，縱受數人全權委託或為客戶為數次執行投資或交易，仍
    僅成立一罪（最高法院102年度台上字第3935號判決意旨參
    照）。是被告於受郭怡君委託期間雖反覆為郭怡君執行股票
    投資、交易，應僅論以集合犯之一罪。
四、原審因予論罪科刑，固非無見，惟查：
  ㈠原審量刑未考量被告因郭怡君主動拜託而為郭怡君全權操作
    投資，與主動攬客者之情形相比，被告之可非難性較低，量
    刑上應有所區別，及未及考量被告目前以打零工維生，尚需
    扶養0歲、0歲之小孩等情（見本院卷第85頁），量刑基礎有
    所變更。
  ㈡被告與郭怡君已達成和解，且被告已給付和解款，郭怡君亦
    表達不予追究之意，有原審調解筆錄、原審公務電話紀錄在
    卷可佐（見原審卷第99、101頁），為維持受沒收宣告人生
    活條件之必要，不再就被告其餘犯罪所得宣告沒收（詳後述
    ），原審宣告沒收尚有未恰。
　㈢被告不服原判決，以量刑過重、宣告沒收不當為由提起上訴
    為有理由，應由本院撤銷改判。　
五、科刑：
　㈠爰以行為人之責任為基礎，依刑法第57條規定，審酌被告明
    知依法不得經營有價證券全權委託業務，猶為謀私利為之，
    破壞金融交易秩序，所為實不足取，惟念及其犯後坦承犯行
    ，並已與郭怡君達成和解，並賠償66,000元，併參酌其前無
    犯罪科刑紀錄，素行尚佳，其因郭怡君之請求而同意為郭怡
    君全權操作投資之犯罪動機、目的及手段，從事非法經營有
    價證券全權委託投資業務之受託人數僅郭怡君1人及所收取
    報酬金額為103,300元，所得非鉅，及其自述專科畢業之智
    識程度、目前以打零工維生，與老婆同住，尚需扶養0歲、0
    歲小孩等家庭經濟狀況（見本院卷第65、85頁）等一切情狀
    ，量處如主文第二項所示之刑，並就有期徒刑部分諭知易科
    罰金之折算標準，就併科罰金部分諭知易服勞役之折算標準
    。
  ㈡被告前未曾因故意犯罪受有期徒刑以上刑之宣告，此有本院
    被告前案紀錄表在卷可稽，素行尚可，且其犯罪後業已坦承
    犯行，堪認甚有悔意，因一時失慮，致罹刑章，兼衡其前揭
    家庭及經濟狀況、教育程度，與本件犯罪之動機、目的等一
    切情狀，諒其經此偵、審程序當知所警惕，而無再犯之虞。
    是本院認前開就被告所宣告之刑，以暫不執行為適當，爰依
    刑法第74條第1項第1款之規定，予以宣告如主文第二項部分
    所示之緩刑期間，以啟自新。又為期被告於緩刑期間，深知
    戒惕，並從中記取教訓，惕勵改正，本院認除前開緩刑宣告
    外，另有課予被告一定負擔之必要，併依刑法第74條第2項
    第5款、第93條第1項第2款之規定，於緩刑期間付保護管束
    ，並應於本案判決確定之日起1年內，向檢察官指定之政府
    機關、政府機構、行政法人、社區或其他符合公益目的之機
    構或團體，提供60小時之義務勞務。被告於本案緩刑期間若
    違反上開所定負擔情節重大，足認原宣告緩刑難收其預期效
    果，而有執行刑罰之必要，依刑法第75條之1第1項第4款規
    定，得撤銷其緩刑之宣告，附此敘明。
六、沒收：　　
  ㈠刑法第38條之2增訂過苛調節條款，於宣告沒收或追徵有過苛
    之虞、欠缺刑法上之重要性或犯罪所得價值低微之情形，及
    考量義務沒收對於被沒收人之最低限度生活產生影響，允由
    事實審法院就個案具體情形，依職權裁量不予宣告或酌減，
    以調節沒收之嚴苛性，並兼顧訴訟經濟，節省法院不必要之
    勞費。此項過苛調節條款，乃憲法上比例原則之具體展現，
    自不分實體規範為刑法或特別刑法中之義務沒收、亦不論沒
    收主體為犯罪行為人或第三人之沒收、也不管沒收標的為原
    客體或追徵其替代價額，同有其適用（最高法院108年度台
    上字第2421號判決意旨參照）。又刑法沒收新制目的在於剝
    奪犯罪行為人之犯罪所得，使其不能坐享犯罪成果，以杜絕
    犯罪誘因，性質上屬於類似不當得利之衡平措施，為獨立於
    刑罰之外之法律效果，僅須違法行為該當即可，並不以犯罪
    行為經定罪為必要，亦與犯罪情節重大與否無關。因此，關
    於沒收有無刑法第38條之2第2項過苛調節（即不宣告沒收或
    予以酌減）規定之適用，其所應審酌者，並非行為人之惡性
    或犯罪行為之危險性等與科刑輕重有關之事項，而係考量該
    犯罪所得本身，是否具有不應沒收或應予酌減或以不宣告沒
    收為適當之特別情形，例如沒收該犯罪所得是否欠缺刑法上
    之重要性，或應沒收物之價值低微，或為維持受沒收宣告人
    生活條件之必要，抑或犯罪行為人已將該犯罪所得實際發還
    或賠償被害人等情形，則得不宣告沒收或酌減之。因此犯罪
    所得可否例外不予宣告沒收，其所應考量之事項，與科刑時
    所應審酌之情狀，因二者之性質及規範目的均不相同，自不
    宜混為一談（最高法院109年度台上字第418號判決意旨參照
    ）。
  ㈡被告自承因本案犯行獲利10萬3,300元，扣除其主動匯還郭怡
    君之8,600元，及其於與郭怡君於原審調解成立後賠償之6萬
    6,000元，有中國信託商業銀行股份有限公司108年1月31日
    中信銀字第00000000000000號函暨所附帳戶資料、通訊軟體
    對話擷圖、原審調解筆錄、公務電話紀錄在卷可參（見偵卷
    第105至123頁，原審卷第55、99至101頁），而被告與郭怡
    君以6萬6,000元和解時，表示拋棄對被告本案其餘相關民事
    請求，有調解筆錄在卷可佐（見原審卷第99頁），而被告尚
    有2萬8,700元之犯罪所得未扣案，然考量近二年新冠肺炎疫
    情於全球肆虐，許多民眾之生計遭受困境，被告目前以打零
    工維生，尚需扶養0歲、0歲幼子，經濟困難，為維持受沒收
    宣告人生活條件之必要，不予宣告沒收2萬8,700元。
據上論斷，應依刑事訴訟法第369條第1項前段、第364條、第299
條第1項前段，判決如主文。
本案經臺灣臺北地方檢察署檢察官蔡正雄提起公訴，臺灣高等檢
察署檢察官陳孟黎到庭執行職務。
中　　華　　民　　國　　111 　年　　7 　　月　　25　　日
                  刑事第二十四庭審判長法　官  陳德民
                                      法　官  紀凱峰
                                      法　官  鄭富城
以上正本證明與原本無異。
如不服本判決，應於收受送達後20日內向本院提出上訴書狀，其
未敘述上訴之理由者並得於提起上訴後20日內向本院補提理由書
（均須按他造當事人之人數附繕本）「切勿逕送上級法院」。
                                      書記官  翁子婷
中　　華　　民　　國　　111 　年　　7 　　月　　25　　日
附錄：本案論罪科刑法條全文
證券投資信託及顧問法第107條
有下列情事之一者，處五年以下有期徒刑，併科新臺幣一百萬元
以上五千萬元以下罰金：
一、未經主管機關許可，經營證券投資信託業務、證券投資顧問
    業務、全權委託投資業務或其他應經主管機關核准之業務。
二、違反第十六條第一項規定，在中華民國境內從事或代理募集
    、銷售境外基金。